臺灣高雄地方法院民事判決　　　　　　 100年度勞訴字第51號
原　　　告　陳榮熙
　　　　　　張寶文
　　　　　　楊仲泰
　　　　　　張松榆
　　　　　　楊寶傳
　　　　　　邱秩漲
　　　　　　葉青榕
　　　　　　黃基盛
共　　　同
訴訟代理人　陳三兒律師
　　　　　　鍾美馨律師
被　　　告　臺灣塑膠工業股份有限公司
法定代理人　李志村
訴訟代理人　賴光
上列當事人間請求給付補發退休金事件，本院於民國100 年6 月
24日言詞辯論終結，判決如下：
    主    文
被告應分別給付原告如附表一「退休金差額」欄所示之金額，及
各自附表一「利息起算日」欄所示之日起至清償日止，按週年利
率百分之五計算之利息。
訴訟費用新臺幣壹萬伍仟零肆拾元由被告負擔。
本判決第一項於原告各以附表二「供擔保得為假執行之金額」欄
所示之金額為被告供擔保後，得予假執行。但被告如各以附表二
「供擔保得免為假執行之金額」欄所示之金額為原告預供擔保後
，得免為假執行。
    事實及理由
一、原告主張：原告均為被告僱用之員工，分別於附表一所示之
    退休日期退休，依台灣省工廠工人退休規則（下稱退休規則
    ）第9 條第1 項、勞動基準法（下稱勞基法）第55條第1 項
    規定，各得請求將夜點費（前名稱為夜勤津貼）列入平均工
    資計算之退休金。而按，被告於計算伊等之退休金時，未將
    附表一「夜點費」欄所示之夜點費列入平均工資計算，致原
    告領取之退休金分別短少如附表一「應補發退休金」欄所示
    之金額等情。爰依退休規則第9 條第1 項、勞基法第55條第
    1 項規定，提起本件訴訟，並聲明：如主文第1 項所示，另
    陳明願供擔保請准宣告假執行。
二、被告則以：伊給與夜點費，不因員工作業種類、經驗、學歷
    、智力、技能、勞心度、年資、職級不同而有高低，足見夜
    點費不具勞務對價性，乃任意性、非強制性之給與。又員工
    請婚假、喪假或公假時，仍得領取工資，此始屬所謂之經常
    性，而夜點費則僅有午晚及晚班之值班人員可領取，且若有
    請假情事即不得領取，不應認具有經常性。準此，夜點費不
    具勞務對價性及經常性，即非屬工資性質，不應列入平均工
    資計算退休金等語，資為抗辯。並聲明：(一)原告之訴及假執
    行之聲請均駁回。(二)如受不利之判決，願供擔保，請准予宣
    告免為假執行。
三、兩造不爭執事項（見本院卷第73至74頁）：
  (一)原告之到職日期、退休日期、任職年資、退休金基數、月平
    均夜點費金額均如附表一所示。
  (二)如原告主張夜點費應列入平均工資計算，則被告應補發之退
    休金，即如附表一「退休金差額」欄所示，且利息起算日亦
    如附表一「利息起算日」欄所示。
四、兩造於審理中協商之爭點為（見本院卷第73頁）：原告所領
    取之夜點費，是否應列入平均工資？茲敘述如下：
  (一)按關於退休金基數計算方式所稱之工資，依工廠法施行細則
    第4 條之規定，此觀之退休規則第10條第2 項即明。又工廠
    法施行細則第4 條規定：本法所稱工資係指工人因工作而獲
    得之報酬。不論以工資、薪金、津貼、獎金或其他任何名義
    按計時、計日、計月、計件給與者均屬之。次按，勞基法第
    2 條第3 款規定：工資係勞工因工作而獲得之報酬，包括工
    資、薪金及按計時、計日、計月、計件以現金或實物等方式
    給付之獎金、津貼及其他任何名義經常性給與均屬之。準此
    ，退休規則及勞基法所稱之工資，其內涵應無不同，乃指勞
    工因工作而獲得之報酬，則雇主給付勞工之各項費用，是否
    係屬工資，自應以雇主給付之費用，與勞工所提供之勞務間
    ，是否具有對價關係，及在制度上是否有經常性者，以資判
    斷，尚不因雇主形式上所用名稱為何而受影響。故勞工因工
    作所得之報酬，倘具有「勞務對價性」及「給與經常性」二
    項要件時，依法即應認定為工資。而於判斷某項給付是否具
    有上開二項要件之際，則應依一般社會觀念以為決定，始可
    防止雇主為規避該給付計入平均工資內，而將勞工因工作所
    獲得之經常性報酬改以其他名義支付，致損害勞工權益。最
    高法院87年度台上字第2854號判決意旨參照。
  (二)查，被告採行日班（上午8 時至下午4 時）、午班（下午4
    時至夜間12時）、晚班（夜間12時至翌日上午8 時）三班制
    作業，輪值午班、晚班之勞工，並由被告分別固定發給180
    元、360 元之夜點費等情，為被告所自承（見本院卷第74頁
    ），是被告發給夜點費既不因勞工之工作內容、職級或本薪
    不同而有差別，堪認輪值午班、晚班已成為被告固定之工作
    制度，是被告因原告輪值午班、晚班而發給夜點費，自具有
    「給與經常性」。再者，由於夜間值勤，相較於白日，發生
    意外之潛在危險較高，且對人體之身體與精神，均有較不良
    之影響，夜間值勤之工作條件因而較白日為差，則被告對於
    夜間值勤之勞工，於給付一般薪資外，增加夜點費之金錢給
    付，且不因勞工之工作內容，職階而有差別，顯係針對此一
    夜間工作條件而為，堪認夜點費係因原告於特殊時段工作，
    而由被告所為之給付，其本質為原告於該時段工作所獲得之
    報酬，自具有「勞務對價性」。再者，午班、晚班人員請假
    ，若屬晚上八時至翌日上午八時之夜間時段，將按每小時45
    元之金額扣減夜點費等情，亦為兩造所不爭執（見本院卷第
    74至75頁），益徵夜點費已成為夜間執班員工提供勞務之對
    價。準此，被告給付原告之夜點費既符合「勞務對價性」及
    「給與經常性」二項要件，依法即應認定為工資，原告主張
    應將夜點費計入平均工資以計算原告所得請領之退休金，即
    屬有據。故被告辯稱：夜點費係任意性、非強制性之給與，
    不具勞務對價性、給與經常性，並非勞工工作之對價云云，
    並非可採。
  (三)又被告復以：夜點費之給付不因工作業種類、經驗、學歷、
    智力、技能、勞心度、年資、職級而有差異，顯屬任意性、
    非強制性之給與云云置辯。然一般工資中，例如伙食津貼、
    交通津貼等項目之給付，並不考量員工職級等條件，而均給
    予相同一致之金額，顯見在認定夜點費是否屬工資之範圍時
    ，應以是否屬經常性之勞務對價為要件，給付之項目名稱為
    何或金額是否與其他員工一致，要非認定之依據。是以，被
    告上開所辯：夜點費應係任意性、非強制性之給與，不具勞
    務對價性云云，亦難採認。
五、綜上所述，原告主張被告發給之夜點費，係屬工資，應列入
    計算平均工資及退休金，洵屬有據，被告辯稱夜點費並非工
    資，係恩惠性之給與，並不可採。又兩造不爭執夜點費列入
    工資計算結果，被告應給付原告之退休金差額如附表一「退
    休金差額」欄所示，而利息起算日則應自附表一「利息起算
    日」欄所示之日期起算（見本院卷第73至74頁）。從而，原
    告依退休規則第9 條第1 項、勞基法第55條第1 項及勞基法
    施行細則第29條第1 項之規定，請求被告分別給付如附表一
    「退休金差額」欄所示之金額，及各自附表一「利息起算日
    」欄所示之日起至清償日止，按年息5%計算之利息，為有理
    由，應予准許。
六、本判決所命被告給付部分，既係經原告合併起訴，且合併計
    算之價額已逾500,000 元，自無民事訴訟法第389 條第1 項
    第5 款應依職權宣告假執行規定之適用，則兩造均陳明願供
    擔保，請准宣告假執行或免為假執行，經核均與規定相符，
    爰分別酌定如主文第三項所示之相當擔保金額宣告之。
七、本件事證已臻明確，兩造其餘攻擊防禦方法，經核與本件判
    決結果不生影響，爰不一一論述，附此敘明。
八、據上論結，本件原告之訴為有理由，依民事訴訟法第78條、
    第390 條第2 項、第392 條第2 項，判決如主文。
中    華    民    國    100   年    7     月    15    日
                  勞工法庭    法  官  李育信
上為正本係依原本作成。
如不服本判決，應於送達後20日內，向本院提出上訴狀並表明上
訴理由，如於本判決宣示後送達前提起上訴者，應於判決送達後
10日內補提上訴理由書（須附繕本）。
委任律師提起上訴者，應一併繳納上訴審裁判費。
中    華    民    國    100   年    7     月    15    日
                              書記官  陳孟琳
附表一：
┌──┬───┬────┬────┬─────┬─────────┬────┬────┐
│編號│姓名  │到職日期│任職年資│退休金基數│      夜點費      │退休金差│利息起算│
│    │      │   、   │        ├──┬──┼────┬────┤額      │日      │
│    │      │退休日期│        │勞基│勞基│退休前三│退休前六│        │        │
│    │      │        │        │法施│法施│個月    │個月    │        │        │
│    │      │        │        │行前│行後│        │        │        │        │
├──┼───┼────┼────┼──┼──┼────┼────┼────┼────┤
│    │陳榮熙│62.06.26│36年10月│22  │23  │2,085 元│1,980 元│91,410元│97.06.06│
│ 一 │      │   、   │9日     │    │    │        │        │        │        │
│    │      │99.05.05│        │    │    │        │        │        │        │
├──┼───┼────┼────┼──┼──┼────┼────┼────┼────┤
│    │張寶文│66.06.26│36年9 月│22  │23  │4,440 元│4,290 元│196,350 │99.05.17│
│ 二 │      │   、   │20日    │    │    │        │        │元      │        │
│    │      │99.04.16│        │    │    │        │        │        │        │
├──┼───┼────┼────┼──┼──┼────┼────┼────┼────┤
│    │楊仲泰│73.03.09│25年0 月│0   │40.5│        │5,070 元│205,335 │98.04.19│
│ 三 │      │   、   │9 日    │    │    │        │        │元      │        │
│    │      │98.03.18│        │    │    │        │        │        │        │
├──┼───┼────┼────┼──┼──┼────┼────┼────┼────┤
│    │張松榆│63.01.28│36年1 月│22.5│22.5│4,020 元│4,140 元│183,600 │99.04.25│
│ 四 │      │   、   │26日    │    │    │        │        │元      │        │
│    │      │99.03.24│        │    │    │        │        │        │        │
├──┼───┼────┼────┼──┼──┼────┼────┼────┼────┤
│    │楊寶傳│62.06.30│36年11月│22  │23  │4,440 元│4,410 元│199,110 │99.07.23│
│ 五 │      │   、   │22日    │    │    │        │        │元      │        │
│    │      │99.06.22│        │    │    │        │        │        │        │
├──┼───┼────┼────┼──┼──┼────┼────┼────┼────┤
│ 六 │邱秩漲│63.01.23│36年6 月│22.5│22.5│4,050 元│4,050 元│198,450 │99.08.24│
│    │      │   、   │0 日    │    │    │        │        │元      │        │
│    │      │99.07.23│        │    │    │        │        │        │        │
├──┼───┼────┼────┼──┼──┼────┼────┼────┼────┤
│ 七 │葉青榕│73.11.17│25年5 月│0   │40.5│        │3,589 元│145,355 │99.05.22│
│    │      │   、   │4 日    │    │    │        │        │元      │        │
│    │      │99.04.21│        │    │    │        │        │        │        │
├──┼───┼────┼────┼──┼──┼────┼────┼────┼────┤
│    │黃基盛│65.06.18│34年0 月│16  │29  │3,960 元│4,170 元│184,290 │99.08.11│
│ 八 │      │   、   │22日    │    │    │        │        │元      │        │
│    │      │99.07.10│        │    │    │        │        │        │        │
└──┴───┴────┴────┴──┴──┴────┴────┴────┴────┘
附表二：
┌──┬─────┬────────┬──┬──────────────┐
│編號│原告      │供擔保得為假執行│被告│供擔保得免為假執行之金額    │
│    │          │之金額          │    │                            │
├──┼─────┼────────┼──┼──────────────┤
│ 一 │陳榮熙    │新臺幣萬元    │被告│新臺幣玖萬壹仟肆佰壹拾元    │
├──┼─────┼────────┼──┼──────────────┤
│ 二 │張寶文    │新臺幣陸萬伍仟元│被告│新臺幣拾玖萬陸仟佰伍拾元  │
│    │          │                │    │                            │
├──┼─────┼────────┼──┼──────────────┤
│ 三 │楊仲泰    │新臺幣陸萬捌仟元│被告│新臺幣貳拾萬伍仟佰拾伍元│
│    │          │                │    │                            │
├──┼─────┼────────┼──┼──────────────┤
│ 四 │張松榆    │新臺幣陸萬壹仟元│被告│新臺幣拾捌萬仟陸佰元      │
│    │          │                │    │                            │
├──┼─────┼────────┼──┼──────────────┤
│ 五 │楊寶傳    │新臺幣陸萬陸仟元│被告│新臺幣拾玖萬玖仟壹佰壹拾元  │
│    │          │                │    │                            │
├──┼─────┼────────┼──┼──────────────┤
│ 六 │邱秩漲    │新臺幣陸萬陸仟元│被告│新臺幣拾玖萬捌仟肆佰伍拾元  │
│    │          │                │    │                            │
├──┼─────┼────────┼──┼──────────────┤
│ 七 │葉青榕    │新臺幣肆萬捌仟元│被告│新臺幣拾肆萬伍仟佰伍拾伍元│
│    │          │                │    │                            │
├──┼─────┼────────┼──┼──────────────┤
│ 八 │黃基盛    │新臺幣陸萬壹仟元│被告│新臺幣拾捌萬肆仟貳佰玖拾元  │
│    │          │                │    │                            │
└──┴─────┴────────┴──┴──────────────┘